臺灣高雄地方法院民事判決　　　　　　　　100年度簡字第2號
原　　　告　陳美珍
被　　　告　林玉文
上列當事人間因請求侵權行為損害賠償事件，由本院刑事庭移送
前來（100 年度簡上附民字第1 號），本院於民國100 年5 月19
日言詞辯論終結，判決如下：
    主      文
被告應給付原告新臺幣伍仟元，及自民國九十九年十二月二十四
日起至清償日止，按週年利率百分之五計算之利息。
原告其餘之訴駁回。
訴訟費用由被告負擔十分之一，餘由原告負擔。
    事實及理由
一、原告主張：被告林玉文原為伊之兒媳，雙方因小孩管教問題
    常起爭執，素有嫌隙。被告於民國99年3 月7 日及同年月10
    日，在高雄市○○區○○街1462號住處內，同因小孩管教問
    題與伊發生爭執，被告先以言詞辱罵伊後，伊不甘受辱而作
    勢毆打被告，被告竟基於傷害之犯意，以手抓傷伊雙手及臉
    部，致伊受有右前臂多處挫擦傷、左前臂挫擦傷及右臉3 處
    抓傷等傷害。為此，爰依民法第184 條、第195 條之規定提
    起本件訴訟，請求被告賠償伊非財產上損害20萬元。並聲明
    ：被告應給付原告20萬元，及自附帶民事起訴狀繕本送達翌
    日起至清償日止，按週年利率5%計算之利息。
二、被告則以：兩造雖有於前開時地發生爭執，但均係原告先出
    手毆打伊，伊為保護女兒始還手，然伊不清楚是否有無抓傷
    原告等語，資為抗辯。並聲明：駁回原告之訴。
三、兩造間之不爭執事項：
  (一)原告於99年3 月7 日及同年月10日，在高雄市○○區○○街
    1462號住處內，因小孩管教問題，與被告發生爭執。
  (二)被告因上開爭執，經本院刑事庭認犯傷害罪，以99年度簡字
    第123 號刑事簡易判決處拘役10日，經提起上訴，再由本院
    刑事庭以99年度簡上字第581 號判決駁回上訴確定。
四、本件應審酌之爭點為：(一)被告有無傷害原告？(二)如是，原告
    請求精神慰撫金數額應為若干？經查：
  (一)原告主張其於99年3 月7 日及同年月10日，遭被告徒手抓傷
    手部及臉部等情，業據其提出邱外科醫院受理家庭暴力事件
    驗傷診斷書2 份及照片為證，而被告亦自陳兩造發生爭執當
    時，伊確有還手之動作，堪認原告主張其因被告還手之動作
    ，致手部及臉部受有上述傷害等情屬實。
  (二)雖被告抗辯係原告先行出手毆打伊，伊始出手還擊云云。惟
    按所謂正當防衛，乃對現時不法之侵害，為防衛自己或他人
    之權利，於不逾越必要程度之範圍內所為之反擊行為，此觀
    之民法第149 條規定自明。而兩造彼此互毆，必以一方初無
    傷人之行為，因排除對方不法之侵害而加以還擊，始得以正
    當防衛論。即行為人主觀上僅有防衛意思而非侵害意思，且
    客觀上有防衛之事實者，方有正當防衛可言。經查，兩造係
    因細故先發生口角，進而引起衝突，業經證人即原告之子、
    被告丈夫曾騰永陳稱：兩造衝突都是被告先罵，原告先動手
    ，然後2 人揪成一團，可能雙方都有受傷等語（見台灣高雄
    地方法院檢察署99年度偵字第8747號卷第9 頁），參以原告
    之傷勢係遭抓傷，且包括雙手前臂及右臉部，顯非被告消極
    抵抗原告之侵害行為所造成。足見被告於99年3 月7 日及同
    年月10日，主觀上均係基於傷害之意思，而出手抓傷原告；
    被告辯稱係正當防衛，始還手等語，顯非可採。則原告依侵
    權行為之規定主張被告應負損害賠償責任，依法洵屬有據。
  (三)按慰藉金之賠償須以人格權遭遇侵害，使精神上受有痛苦為
    必要，其核給之標準固與財產上損害之計算不同，然非不可
    斟酌雙方身分資力與加害程度，及其他各種情形核定相當之
    數額（最高法院51年台上字第223 號判例意旨參照）。本件
    被告係高職畢業，事發時無工作，名下無財產；原告無工作
    ，名下有房屋及土地各1 筆及投資數筆等情，分據兩造供陳
    在卷，並有稅務電子閘門財產所得調件明細表等在卷可稽（
    見本院卷第9-22頁）。審酌被告身為媳婦，竟惡言辱罵原告
    ，並出手傷害原告，致原告受有上述傷害，殊屬不該，其因
    此造成原告身心痛苦，可以概見。惟雙方原為婆媳關係，長
    期因管教小孩問題，而有口角，且原告所受傷害，均屬皮肉
    瘀擦外傷，非甚嚴重，況當時係原告先動手，進而導致兩造
    互毆，此據曾騰永上開證詞及被告父親林南宏陳稱：本件2
    次事故發生後，被告都有打電話說被婆婆打，我於99年3 月
    11日至原告家中接回被告時，確有發現被告右手臂及右手背
    有淤傷及擦傷等語，原告行為亦有不當等情。從而，應認原
    告請求被告賠償精神上之損害，於5,000 元之範圍內為適當
    ，其逾越此部分之請求，則屬過高，不應採認。
五、綜上所述，本件原告依民法第184 條第1 項前段、第195 條
    侵權行為之法律關係，起訴請求被告給付5,000 元，及自附
    帶民事起訴狀繕本送達之翌日即99年12月24日起至清償日止
    ，按年息百分之5 計算之利息，為有理由，應予准許。至逾
    此部分所為之請求，即屬無據，應予駁回。
六、本件事證已明，兩造其餘攻擊防禦方法，核與本件判決結果
    不生影響，無庸逐一論述指駁，附此敘明。
七、據上論結，本件原告之訴為一部有理由，一部無理由，依民
    事訴訟法第79條，判決如主文。
中    華    民    國   100    年    6     月    2     日
               民事第一庭  審判長  法  官 謝肅珍
                                   法  官 譚德周
                                   法  官 張茹棻
以上正本係照原本作成。
本判決不得上訴。
中    華    民    國   100    年    6     月    2     日
                                   書記官 林瑞標